臺灣高雄地方法院刑事判決　　　　　　　95年度訴字第1021號
公　訴　人　臺灣高雄地方法院檢察署檢察官
被　　　告　乙○○
輔　佐　人　甲○○
指定辯護人　本院公設辯護人丙○○
上列被告因公共危險案件，經檢察官提起公訴（95年度偵字第47
6 號），本院判決如下：
    主  文
乙○○放火燒燬現供人使用之住宅未遂，處有期徒刑貳年。並於
刑之執行完畢或赦免後，令入相當處所，施以監護，期間為壹年
。緩刑伍年，緩刑期內付保護管束。
    犯罪事實
一、乙○○因智能障礙合併患有精神疾病，為精神耗弱之人。於
    民國94年8 月21日21時30分許，基於放火燒燬現供人使用之
    住宅之犯意，在其位於高雄市○○區○○街3 巷37之4 號5
    樓之住處，先將放置於廚房之瓦斯鋼瓶翻倒，並拔除該鋼瓶
    之鋁製調整器及塑膠軟管，使該鋼瓶內之瓦斯外洩，復以打
    火機（未扣案）點燃瓦斯而產生氣爆，引發火災，致上開住
    處之廚房牆面碳化燻黑、部分天花板受熱變形、剝脫，惟未
    達於破壞上開住宅建築結構主要效用之程度。嗣經同公寓其
    他住戶劉宴辰報請消防隊人員前來處理，並經消防隊人員及
    時趕至搶救，始悉上情。
二、案經高雄市政府警察局三民第二分局報請臺灣高雄地方法院
    檢察署檢察官偵查起訴。
    理  由
一、上開犯罪事實，業據被告乙○○坦承不諱，核與證人甲○○
    於警詢中之證述（依刑事訴訟法第159 條之5 之規定，有證
    據能力），及證人劉晏辰於檢察官偵查中之證述相符（依刑
    事訴訟法第159 條之1 之規定，有證據能力），並有高雄市
    政府消防局火災原因調查報告書（依刑事訴訟法第159 條之
    5 之規定，有證據能力）、現場照片18張附卷可稽，被告之
    自白核與事實相符，堪予採信。本案事證明確，被告犯行洵
    堪認定。
二、按刑法業經總統於94年2 月2 日，以華總一義字第09400014
    901 號令修正公布，並自95年7 月1 日施行（下稱修正後刑
    法）。又行為後法律有變更者，適用行為時之法律。但行為
    後之法律有利於行為人者，適用最有利於行為人之法律，修
    正後刑法第2 條第1 項定有明文；而所謂「法律變更」與法
    律修正之概念有別，係指因法律修正而「刑罰」有實質之更
    異而言（如修正後新舊法法定本刑輕重變更），始有依上開
    規定為準據法而比較適用新法或舊法之問題。如新舊法處罰
    之輕重仍然相同，並無有利或不利之情形，即無適用上開規
    定為比較之餘地，自應依一般法律適用之原則，適用現行、
    有效之裁判時法論處（最高法院95 年 度臺上字第6909號判
    決意旨參照）。次按，新舊刑法關於刑之規定，雖同採從輕
    主義，係適用最有利於行為人之法律，既曰法律，自較刑之
    範圍為廣，比較時應就罪刑有關之共犯、未遂犯、連續犯、
    牽連犯、結合犯以及累犯加重、自首減輕、暨其他法定加減
    原因、與加減例等一切情形，綜其全部之結果，而為比較，
    再適用有利於行為人之法律處斷，最高法院24年上字第4634
    號判例著有明文。經查：
  (一)修正前刑法第19條規定：「心神喪失人之行為，不罰。精神
    耗弱人之行為，得減輕其刑。」，修正後則規定為：「行為
    時因精神障礙或其他心智缺陷，致不能辨識其行為違法或欠
    缺依其辨識而行為之能力者，不罰。行為時因前項之原因，
    致其辨識行為違法或依其辨識而行為之能力，顯著減低者，
    得減輕其刑。前二項規定，於因故意或過失自行招致者，不
    適用之。」，然上開修正乃因「心神喪失」與「精神耗弱」
    之語意極不明確，其判斷標準難有共識，故改以行為人之辨
    識其行為違法，或依其辨識而行為之能力，是否屬不能、欠
    缺或顯著減低為斷，是此為法律用語之清晰化，且就法律效
    果而言，均為不罰及得減輕其刑，修正前後並無不同，故無
    新舊法比較之問題，應依一般法律適用之原則，適用現行、
    有效之裁判時法。
  (二)修正前刑法就一般未遂犯之成立要件及處罰效果，原分定於
    修正前刑法第25條第1 項、第26條前段，修正後刑法將原第
    26條前段之規定，改列為修正後刑法第25條第2 項後段，僅
    涉及條文條項調整，其成立要件及處罰效果則無變更，此部
    份尚無新舊法比較之問題，應依一般法律適用之原則，適用
    現行、有效之裁判時法。
  (三)刑法第173 條第1 項之放火燒燬現供人使用之住宅罪，法定
    本刑為無期徒刑或7 年以上有期徒刑；而修正前刑法第65條
    第2 項規定：「無期徒刑減輕者，為7 年以上有期徒刑。」
    ，修正後則規定：「無期徒刑減輕者，為20年以下15年以上
    有期徒刑。」，是上開罪名如有減輕其刑之適用者，經比較
    新舊法結果，以舊法較有利於行為人。
三、次按，刑法第173 條第1 項所謂放火燒燬現供人使用之住宅
    ，必須房屋構成之重要部分已燒燬，如僅房屋內之傢俱、物
    件燒燬，房屋本身尚未達喪失其效用之程度，即不能依該條
    項論罪，依原判決事實之認定，房屋構成部分並未燒燬喪失
    效用，上訴人放火結果僅燒燬傢俱及物件，應係犯同條第3
    項、第1 項放火燒燬現供人使用住宅未遂之罪名（最高法院
    79年度臺上字第2656號判決意旨參照）。本件被告點燃瓦斯
    之後，固引發火勢而造成其住處之廚房牆面碳化燻黑、部分
    天花板受熱變形、剝脫等情形，然上開住宅本身既未達喪失
    其效用之程度，是核其所為，係犯刑法第173 條第3 項、第
    1 項之放火燒燬現供人使用之住宅未遂罪。被告已著手於放
    火行為之實行，僅未發生犯罪之結果為未遂，爰依刑法第25
    條第2 項後段之規定，按既遂犯之刑度減輕其刑。又查被告
    早於77年間起即因情緒激躁、干擾、破壞、暴力行為，並有
    幻聽、被害及關係妄想等症狀，經診斷為智能障礙合併精神
    病，並多次住院治療等情，分別有高雄市立凱旋醫院95年6
    月23日高市凱醫成字第0950003613號函及病歷影本、國軍左
    營醫院95年6 月26日醫和字第0950001500號函附診斷證明書
    及病歷影本、國軍高雄總醫院95年6 月28日醫慈字第095000
    2388號函及病歷影本、財團法人私立高雄醫學大學附設中和
    紀念醫院95年6 月26日高醫附秘字第0950001987號函、診斷
    證明書及病歷影本各1 份在卷為憑，復經本院依職權送請高
    雄市立凱旋醫院鑑定被告於案發時之精神狀況及依目前狀況
    有無接受審判之能力，該院並於96年1 月16日，以高市凱醫
    成字第096000 0313 號函覆鑑定結論稱：綜合上述門診鑑定
    、心理測驗及精神狀態檢查所得之資料，案主犯案之前即因
    情感型精神分裂症於凱旋醫院住院治療，然因案主母親提早
    為其辦理出院，案主同時因酒後情緒激動導致本案犯行之發
    生，綜觀犯罪前後之病歷上之紀錄，均顯示案主仍有明顯之
    精神症狀；且案主之智能障礙致使情緒及衝動控制能力不佳
    ，再者案主慢性化之精神疾病，始其認知功能差，故未能相
    當認知情境之危險及控制其衝動行為而致造成違法行為。依
    據臺灣精神醫學會司法小組的刑責準則，推論案主於犯案當
    時應屬精神耗弱之狀態等情，有上開高雄市立凱旋醫院鑑定
    書在卷可佐，足見被告於行為時之精神及智能障礙，致其辨
    識行為違法或依其辨識而行為之能力顯著減低，應屬精神耗
    弱之狀態，爰依刑法第19條第2 項之規定減輕其刑，復依刑
    法第70條之規定遞減之。爰審酌被告無故於現供人使用之住
    宅放火，對於己身及相鄰住戶之人身安全，具有重大威脅，
    惟斟酌被告為一智能障礙合併精神疾病之患者，系爭住宅僅
    有廚房部分稍有毀損，對於建築物之結構未有影響，亦無造
    成任何人員之傷亡，犯罪所生之危害堪認輕微，且被告犯後
    坦承犯行，態度良好，並深表悔悟之意等一切情狀，量處如
    主文所示之刑，以示懲儆。另被告未曾因故意犯罪受有期徒
    刑以上刑之宣告，有臺灣高等法院被告前案紀錄表、本院被
    告院內索引卡紀錄表報表、臺灣高雄地方法院檢察署刑案資
    料查註紀錄表附卷可稽，其因一時短於思慮、誤觸刑典，經
    此偵審教訓，當知所警惕，且被告業經本院依法通報，已為
    衛生主管機關列管之精神病患，目前於高雄醫學大學附設中
    和紀念醫院持續就醫診治，情緒平穩等情，有高雄市政府衛
    生局95年10月12日高市衛醫字第0950034588號函附卷可稽，
    本院認上開所宣告之刑，以暫不執行為適當，併予宣告緩刑
    5 年，以啟自新，並觀後效；被告既因患有精神疾病而罹刑
    章，宜由他人從旁督促、提醒改進並導正其行為，爰併諭知
    在緩刑期間付保護管束；又本件犯罪在新法施行前，新法施
    行後為緩刑之宣告者，依最高法院95年5 月23日95年第8 次
    刑事庭會議決議，逕依新法之規定予以宣告緩刑即可，毋庸
    為新舊法之比較，併予敘明。至被告用以點燃瓦斯之打火機
    ，未據扣案，復無積極證據證明係屬被告所有或係違禁物，
    爰不予以宣告沒收，附此敘明。
四、末按，拘束人身自由之保安處分，亦有罪刑法定原則及法律
    不溯及既往原則之適用，其因法律變更而發生新舊法律之規
    定不同者，依上述修正後刑法第1 條、第2 條第1 項規定，
    定其應適用之法律；至非拘束人身自由之保安處分，仍適用
    裁判時之法律（最高法院95年5 月23日95年第8 次刑事庭會
    議決議參照）。查刑法第87條所定之監護處分，係令行為人
    進入精神病院、醫院、慈善團體及其最近親屬或其他適當處
    所，接受監護，檢察官對於受監護處分之人，於指揮執行後
    ，至少每月應視察一次，未經指揮執行之檢察官聲請法院停
    止執行之前，行為人無法離開該治療場所（見保安處分執行
    法第2 條、第28條、第47條、第48條之規定），是上開監護
    處分之性質，核屬拘束人身自由之保安處分，應無疑義，自
    有新舊法比較之適用，合先敘明。而修正前刑法第87條關於
    監護處分規定為：「心神喪失而不罰者，得令入相當處所，
    施以監護。因精神耗弱或瘖啞而減輕其刑者，得於刑之執行
    完畢或赦免後，令入相當處所，施以監護。前二項處分期間
    為3 年以下。」，修正後規定為：「因第19條第1 項之原因
    而不罰者，其情狀足認有再犯或有危害公共安全之虞時，令
    入相當處所，施以監護。有第19條第2 項及第20條之原因，
    其情狀足認有再犯或有危害公共安全之虞時，於刑之執行完
    畢或赦免後，令入相當處所，施以監護。但必要時，得於刑
    之執行前為之。前二項之期間為5 年以下。但執行中認無繼
    續執行之必要者，法院得免其處分之執行。」；比較修正前
    後之監護處分，修正後增列「其情狀足認有再犯或有危害公
    共安全之虞」之規定，乃增加法院宣告監護處分之要件，即
    限縮法院對於被告得以宣告監護處分之範圍，就此部分而言
    ，似以修正後之規定對行為人較為有利，然實務上適用修正
    前之規定，而予以諭知監護處分時，本即多以其情狀足認有
    再犯或有危害公共安全之虞為斷，故能否以此遽認修正後之
    規定為有利於被告，非無疑義；尚且依修正前之規定，是否
    諭知監護處分乃法院裁量權之行使，其期間係3 年以下，而
    修正後則規定為法院並無裁量空間，且其期間改為5 年以下
    ，復得於刑之執行前為之，故就整體而言，自以修正前之規
    定對於被告為有利。本件被告為一智能障礙之精神病患，常
    有衝動控制差、情緒不穩定之情形，加以飲酒後更易發生衝
    動行為，對社會安危猶有潛在威脅，故為被告之病情穩定及
    避免被告動輒涉犯刑事重典，認有依修正前刑法第87條第2
    項之規定，施以監護之必要，爰併予宣告其於刑之執行完畢
    或赦免後，令入相當處所施以監護，其期間為1 年。
據上論斷，依刑事訴訟法第299 條第1 項前段，刑法第2 條第1
項前段、第173 條第3 項、第1 項、第19條第2 項、第70條、第
74條第1 項第1 款、修正前刑法第87條第2 項、刑法第93條第1
項，判決如主文。
中　　華　　民　　國　　96　　年　　3 　　月　　7　 　日
                  刑事第十一庭  審判長法  官  何秀燕
                                      法  官  林揚奇
                                      法　官  戰諭威
以上正本證明與原本無異。
如不服本判決，應於判決送達後10日內，向本院提出上訴狀。
                                      書記官  董明惠
中　　華　　民　　國　　96　　年　　3 　　月　　7 　　日
附錄本判決論罪之法條：
中華民國刑法第173條：
放火燒燬現供人使用之住宅或現有人所在之建築物、礦坑、火車
、電車或其他供水、陸、空公眾運輸之舟、車、航空機者，處無
期徒刑或7 年以上有期徒刑。
失火燒燬前項之物者，處1 年以下有期徒刑、拘役或5 百元以下
罰金。
第1 項之未遂犯罰之。
預備犯第1 項之罪者，處1 年以下有期徒刑、拘役或3 百元以下
罰金。
